臺灣士林地方法院民事判決　　　　　　　93年度訴字第1081號
原　　　告　甲○○
訴訟代理人　林秋萍律師
被　　　告　乙○○
訴訟代理人　丙○○
　　　　　　許文彬律師
上　1　 人
複　代理人　蕭嘉甫律師
上列當事人間返還不當得利事件，本院於民國94年6 月29日言詞
辯論終結，判決如下：
    主  文
原告之訴駁回。
訴訟費用由原告負擔。
    事實及理由
一、本件原告起訴主張：
  (一)位於台北縣汐止市○○路○ 段122 巷12號廠房土地（以下簡
    稱系爭廠房）為訴外人峰鼎企業有限公司（以下簡稱峰鼎公
    司）所有，該公司於民國78年暫停營運，系爭廠房由峰鼎公
    司股東達成分管協議，由原告、被告、訴外人陳相睿及陳廖
    雪按股份比例分別管理使用，被告持有峰鼎公司6 分之2股
    分，自78年起使用系爭廠房面積約6 分之2 即166 坪設立公
    司營業，惟系爭廠房每年應繳交之房屋稅、地價稅均由原告
    1 人墊繳，總計自78年起至92年止為繳納房屋稅新台幣（以
    下同）626,870 元、地價稅1,633,740 元，核算為被告墊繳
    房屋稅208,956 元（計算式：626,870 ｘ2/6=208,956）、
    地價稅544,580 元（計算式：1,633,740 ｘ2/6=544,580）
    ，總計753,536 元，被告均拒絕按使用比例分攤。又系爭廠
    房用電係同一電錶供應，被告僅分擔自78年1 月起至5 月止
    之電費，自78年6 月起，被告除於90年、91年分別支付4 萬
    元、6 萬元外，餘均拒不支付，原告為順利營運避免斷電，
    不得不代繳全部電費，總計原告自78年7 月起至83年12止繳
    納電費2,242,890 元、84年1 月起至94年5 月止繳納電費
    4,313,263 元，核算為被告墊繳電費2,185,384 元（計算式
    ： (2,242,890+ 4,313,263) ｘ2/6=2,185,384）。 爰依不
    當得利之法律關係，訴請被告返還等語，並聲明：被告應給
    付原告2,729,964 元及自起訴狀繕本送達翌日起至清償日止
    ，按週年利率5%計算之利息。
  (二)對被告抗辯所為之陳述：
  (1)原告與訴外人陳相睿簽立之房屋租賃契約書第15條約定：「
    甲○○管理2 樓全部（172 坪），陳相睿及陳廖雪（陳福隆
    ）管理1 樓前半及事務所3 各樓層（173 坪），乙○○管理
    1 樓後半（86坪）及鐵屋全部（80坪）」，被告提出之房屋
    租賃契約書第18條亦有相同之約定，且被告提出之房屋租賃
    契約書第3 條約定租金按各股東持有股份比例，分別匯入各
    股東個人指定帳戶，而非匯入峰鼎公司帳戶，足見系爭廠房
    已由股東協議分管。
  (2)峰鼎公司93年度第1 次股東會會議提案3 決議77年至92年稅
    金由股東按持股比例分攤，且原告與訴外人陳相睿所簽立之
    租賃契約第3 條約定：「房屋稅、地價稅由甲○○墊支，但
    甲○○得於每年6 月及12月結算租金時，檢具自應付房租扣
    除；房屋修繕費用，每年6 月及12月檢具結算1 次，由各股
    東按持分比例支付」，可知房屋稅、地價稅係由原告先代訴
    外人陳相睿墊支後，由原告自應給付予訴外人陳相睿之租金
    中扣抵訴外人陳相睿應分攤之6 分之1 持分比例，益證峰鼎
    公司股東已協議依股份比例使用系爭廠房並分攤稅費。而峰
    鼎公司股東未曾將使用租金繳納予峰鼎公司，該公司並無收
    入可支付房屋稅、地價稅，被告辯稱應由峰鼎公司繳納稅費
    ，顯屬不實。
  (3)又上開租約第13條約定：「水電費、瓦斯費、清潔費、維護
    費管理費等使用者需付之費用由乙方（即原告）負擔」，係
    指原告所使用部分所生之費用由原告負擔，非原告使用之部
    分，自無令原告負擔之理。另被告提出之租約第16條約定：
    「電費：於簽約起3 個月加裝1 個電力分錶，未安裝分錶前
    之電費每月乙○○先付新台幣5,000 元給甲○○，加裝分錶
    後乙○○依實際分錶使用度數，每度按綜合用電之計價支付
    給甲○○。在93、94年度未安裝分錶之電費以綜合電費計價
    ，在94年度安裝分錶以後以每月實際使用綜合用電之平均數
    計價付費」，足見被告先前確實未繳交電費，且應分擔其使
    用之電費。
二、被告則以：
  (一)系爭廠房屬峰鼎公司所有，依土地稅法第3 條第1 項、房屋
    稅條例第4 條規定，該公司有繳納之義務。又台灣電力股份
    有限公司供應之電力，係由峰鼎公司申請，自應由峰鼎公司
    繳納。被告與峰鼎公司、原告與峰鼎公司、陳相睿分別於93
    年4 月10日、同年月20日簽訂房屋租賃契約書，雖均有「持
    份分管」之約定，惟其真意非指房屋稅、地價稅、電費依持
    股比例負擔之意，此觀諸被告與峰鼎公司契約書第13條約定
    房屋稅、地價稅由峰鼎公司負擔，原告與峰鼎公司、陳相睿
    契約書第3 條則約定房屋稅、地價稅由原告墊支並自房租扣
    除，足見房屋稅、地價稅應由峰鼎公司負擔，並無按持份比
    例分擔之約定。則原告依其與峰鼎公司間之契約關係為該公
    司繳納房屋稅、地價稅、電費，被告並無不當得利可言。
  (二)原告提出之房屋稅、地價稅轉帳繳費證明書係台北縣稅捐稽
    徵處於93年4 月16日核發，僅能證明納稅義務人峰鼎公司已
    繳納證明書上所載年度之稅款，不能證明係原告所繳。
  (三)被告否認峰鼎公司自78年2 月起至87年4 月止之電費為原告
    所繳納，況縱令如原告所主張，被告占峰鼎公司股東持股比
    例6 分之2 ，且向該公司承租房屋，被告之用電量不必然可
    按其於峰鼎公司之出資比例或承租持分計算，原告主張被告
    應返還每月電費6分之2計算之不當得利，殊無理由。
  (四)否認原告主張峰鼎公司自78年起即停止營業云云，實則峰鼎
    公司僅是營業規模縮小而已，該公司於93年12月以前仍與原
    告所營之振發國際有限公司（以下簡稱振發公司）、匠帥企
    業有限公司（以下簡稱匠帥公司）有營業往來，峰鼎公司既
    有使用到電力、廠房而受有利益，自應繳納相關費用，且依
    原告所舉之股東會會議紀錄，實際使用廠房者尚有訴外人振
    發公司、巨殷公司、陳德記、陳相睿、陳福隆等人，不得援
    引93年4 月以後之房屋租賃契約約定作為78年以降之分擔標
    準。
  (五)被告於90年6 月27日前僅持有峰鼎公司5 分之1 股份，90年
    6 月27日以後始持有該公司6 分之2 股份，原告主張自78年
    起即以該公司股東持股比例協議分管廠房，並無根據。
三、兩造不爭執之事實：
  (一)臺北縣汐止市○○路○ 段122 巷12號廠房為峰鼎公司所有。
  (二)兩造為峰鼎公司股東，被告持有3分之1股份。
  (三)系爭廠房現由原告及被告各分管使用3 分之1 ，訴外人陳相
    睿、陳廖雪共同分管3 分之1 。
  (四)原告與訴外人陳相睿於93年4 月20日簽訂之租賃契約書為真
    正。
四、得心證之理由：
    基上兩造不爭執之事實，則本件兩造爭執要旨厥為：(一)峰鼎
    公司每年應繳交之房屋稅、地價稅、按月應繳納之電費是否
    均由原告墊付？墊付金額若干？(二)被告是否因此受有不當得
    利？茲分述如下：
  (一)峰鼎公司每年應繳交之房屋稅、地價稅、按月應繳納之電費
    是否均由原告墊付？墊付金額若干？
    本件原告主張其代為墊付峰鼎公司自78年起至92年止之房屋
    稅、地價稅、電費等語，惟為被告所否認，辯稱：伊過去亦
    有繳納過地價稅等語。經查：(1)關於原告主張其代墊系爭廠
    房之房屋稅、地價稅部分，業據其提出89年房屋稅轉帳繳納
    證明（卷1 第14頁至第15頁）、90年房屋稅轉帳繳納證明（
    卷1 第16頁至第17頁）、91年房屋稅轉帳繳納證明（卷1 第
    18頁至第19頁）、92年房屋稅轉帳繳納證明、繳款書（卷1
    第20頁至第21頁）、88年地價稅轉帳繳納證明（卷1 第22頁
    ）、89年地價稅轉帳繳納證明（卷1 第23頁）、90年地價稅
    轉帳繳納證明（卷1 第24頁）、91年地價稅轉帳繳納證明（
    卷1 第25頁）、92地價稅轉帳繳納證明（卷1 第26頁）等影
    本為證，被告亦不否認上開單據之真正，依單據所示金額，
    原告總計支付系爭廠房自89年起至92年止房屋稅156,851 元
    （計算式：10,507+32,222+9,510+29,165+9,116+29,966+
    8,470+27,895 =156,851）、 自88年起至92年止地價稅
    542,900 元（計算式：109,084+108,724+108,364ｘ3=
    542,900）， 至於其餘年度之房屋稅、地價稅，被告否認為
    原告所繳納，原告復未能舉證證明以實其說，其空言主張，
    委不足採。(2)復按，「當事人主張之事實，經他造於準備書
    狀內或言詞辯論時或在受命法官、受託法官前自認者，無庸
    舉證。當事人於自認有所附加或限制者，應否視有自認，由
    法院審酌情形斷定之。自認之撤銷，除別有規定外，以自認
    人能證明與事實不符或經他造同意者，始得為之。」民事訴
    訟法第279 條定有明文。是以，自認之撤銷，自認人除應向
    法院為撤銷其自認之表示外，尚須舉證證明其自認與事實不
    符，且其自認係出於錯誤，始得為之（最高法院88年度臺上
    字第886 號判決要旨參照）。經查，關於原告主張其繳納系
    爭廠房自78年7 月起至94年5 月止之電費部分，除據其提出
    其經營之振發公司、匠帥公司存摺影本為證外（卷1 第30頁
    至第70頁），並據被告訴訟代理人即其妻丙○○於本院94
    年1 月5 日言詞辯論期日當庭自認：「原告稱電費部分是他
    繳的這一點不爭執，但數字不是他講的如此多」等語無訛（
    卷1 第110 頁），揆諸前揭法條規定，就系爭廠房上開期間
    之電費由原告繳納乙節，已生自認效力，原告無庸舉證，兩
    造僅係就原告繳納電費之總額有所爭執。被告雖嗣於94年3
    月7 日答辯狀翻異前詞，否認峰鼎公司自78年2 月起至87年
    4 月止之電費為原告所繳納云云（卷1 第117 頁），惟其未
    向本院為撤銷自認之表示，亦未曾提出任何證據證明自認與
    事實不符且其自認係出於錯誤等情以實其說，自無從影響自
    認之效力，則系爭廠房自78年7 月起至94年5 月止之電費由
    原告繳納之事實，堪以認定，復查，關於系爭廠房78 年7月
    起至94年5 月止之電費明細，經本院依職權函詢台灣電力股
    份有限公司基隆區營業處，據該處函送之電費明細，84年1
    月起至94年6 月止總計為4,313,263 元，至於78年7 月起至
    83年12月止之電費明細已逾保存年限而銷燬，無法提供等情
    ，有該處94年4 月29日Ｄ基隆字第9404-0338 號函（卷1第
    137 頁至第138 頁）、94年6 月6 日Ｄ基隆字第9406-0003
    號函（卷1 第152 頁至第153 頁）附卷足考，原告主張以84
    年1 月至94年5 月之每月平均用電作為計算基礎，核算78年
    7 月至83年12月之電費總計2,242,890 元（計算式：
    4,313,263/ 125ｘ65=2,242,890），尚稱妥適。綜上，原告
    為系爭廠房繳納89年起至92年止房屋稅156, 851元、88年起
    至92年止地價稅542,900 元、78年7 月起至94年5 月之電費
    6,556,153 元，應堪認定。
  (二)被告是否因此受有不當得利？
    第按，民法第179 條規定不當得利之成立要件，必須無法律
    上之原因而受利益，致他人受損害，且該受利益與受損害之
    間有因果關係存在。從而因給付而受利益者，倘該給付係依
    有效成立之債權契約而為之，其受利益即具有法律上之原因
    ，自不生不當得利問題（最高法院89年度台上字第288 號判
    決要旨參照）。本件原告主張訴外人峰鼎公司自78年起即暫
    停營運，由股東協議依持股比例分管系爭廠房，原告代繳系
    爭廠房之地價稅、房屋稅、電費，被告因而受有不當得利云
    云。經查：(1)系爭廠房為訴外人峰鼎公司所有，並以該公司
    名義向台灣電力股份有限公司申請供電，此為兩造所不爭執
    ，則依法律及契約約定，房屋稅、地價稅、電費本應由該公
    司繳納，而有限公司各股東對於公司之責任，以其出資額為
    限，公司法第99條定有明文，且股東個人與公司並非同一人
    格，則原告為峰鼎公司代繳稅捐及電費，受有利益者應為峰
    鼎公司，而非該公司之股東。原告雖主張峰鼎公司自78年起
    已停業，由各股東分管系爭廠房云云，惟為被告所否認，並
    提出峰鼎公司自85年1 月起至91年2 月止開立予訴外人匠帥
    公司、振發公司之統一發票影本44紙為證（卷2 第32頁至第
    72頁），則原告此部分主張，即屬不能證明；況公司停業或
    解散，法人人格並非即告消滅，必須經清算程序，俟清算完
    結後，始喪失其人格，此觀公司法第24條至第26條之規定自
    明，而峰鼎公司至今仍未進行清算，此為兩造所不爭執，則
    無論該公司是否已停業、廠房是否為股東分管，均不得將公
    司與股東之人格混為一談。(2)又峰鼎公司於93年2 月15日召
    開93年度第1 次股東會決議：「77-92 年間稅金，應由股
    東按持股比例分攤，納稅人得自廠房租金抵扣，請相關納稅
    人提供單據，按實際繳納金額自應付租金扣抵。80年匠帥
    應付租金，按當時簽立契約每月應付3 萬元，為期1 年，計
    36萬元。公共設施如停車位等空地，應併入廠房計算租金
    。現金廠址租金行情委請陳福隆，洽房屋仲介公司開具『
    租借地段鑑定書』。委請陳福隆，申請『地籍圖』。有
    關廠租使用狀況相關使用人應提供更明細之使用說明，提下
    次會議討論」等語，此有兩造不爭執之會議紀錄附卷可稽（
    卷2 第23頁至第28頁），而被告旋依上開會議決議，於93年
    4 月10日與峰鼎公司簽訂房屋租賃契約書（卷1第133頁至第
    134 頁），約定被告承租峰鼎公司系爭廠房1樓1半86坪、鐵
    屋75坪，租賃期間自93年1 月1 日起至102 年12月31日止，
    每月租金40,800元，依房屋租賃契約書第3 條第4 項前段約
    定：「房屋稅、地價稅由甲○○墊支，但甲○○得於每年6
    月及12月結算租金時檢具自應付房租扣除」、第13條約定：
    「租期內之房屋稅、地價稅、工程受益費由甲方（即出租人
    ）負擔。水電費、瓦斯費、清潔費、維護費管理費等使用者
    需付之費用由乙方（即承租人）負擔」，另峰鼎公司股東陳
    相睿於93年4 月20日代表該公司與原告簽訂房屋租賃契約書
    （卷1 第88頁至第89頁），約定原告承租系爭廠房1 樓1 半
    86坪、2 樓全部172 坪、辦公室3 個樓層共87坪、停車場50
    坪，租賃期間同前，每月租金24,325元匯入峰鼎公司帳號，
    依房屋租賃契約書第3 條第2 項前段約定：「房屋稅、地價
    稅由甲○○墊支，但甲○○得於每年6 月及12月結算租金時
    檢具自應付房租扣除」、第13條約定：「水電費、瓦斯費、
    清潔費、維護費管理費等使用者需付之費用由乙方（即承租
    人）負擔」，綜觀前述2 份房屋租賃契約書之約定，系爭廠
    房全部之房屋稅、地價稅，原告有墊支之義務，關於原告使
    用部分，得自應給付予峰鼎公司之租金內扣除，關於被告使
    用部分，依契約約定該等稅金本應由峰鼎公司負擔，則原告
    墊付房屋稅、地價稅乃基於有效成立之債權契約約定，難認
    被告有何不當得利可言；至於電費部分，原告、被告依租賃
    契約約定本應各自負擔其承租部分之電費，茲被告未予繳納
    ，對峰鼎公司構成違約，原告溢繳電費，峰鼎公司受有不當
    得利，原告直接依不當得利之法律關係向被告請求，洵屬無
    據。(3)末查，被告與峰鼎公司簽立之房屋租賃契約第16條固
    約定：「電費：於簽約起3 個月加裝1 個電力分錶，未安裝
    分錶前之電費每月乙○○先付新台幣5,000 元給甲○○，加
    裝分錶後乙○○依實際分錶使用度數，每度按綜合用電之計
    價支付給甲○○。在93、94年度未安裝分錶之電費以綜合電
    費計價，在94年度安裝分錶以後以每月實際使用綜合用電之
    平均數計價付費」，惟基於契約相對性，上開契約既未經原
    告簽署，對原告不生效力，原告亦不得執此向被告請求給付
    ，附此敘明。
五、綜上所述，原告為峰鼎公司墊付房屋稅、地價稅、電費，被
    告並未因此受有不當得利，則原告依不當得利之法律關係，
    訴請被告給付2,729,964 元及自起訴狀繕本送達翌日起至清
    償日止，按週年利率5%計算之利息，為無理由，應予駁回。
六、本件判決基礎俱已臻明確，兩造其餘攻防方法及訴訟資料經
    本院審酌後，核與判決不生影響，無逐一論駁之必要，併此
    敘明。
七、據上論結，原告之訴為無理由，依民事訴訟法第78條，判決
    如主文。
中　　華　　民　　國　　94　　年　　7 　　月　　13　  日
                  民事第二庭  法  官  陳玉曆
以上正本證明與原本無異。
如對本判決上訴須於判決送達後20日內向本院提出上訴狀。
中　　華　　民　　國　　94　　年　　7 　　月　　15　　日
                              書記官  蔡雨呈
